ACORDAO-COMPLETO-2417005

ACÓRDÃO 7171/2020 ATA 22/2020 - SEGUNDA CÂMARA

VISTO, relatado e discutido o ato de aposentadoria de Antônio Carlos Batista de Souza no cargo de Técnico Judiciário do Tribunal de Justiça do Distrito Federal e dos Territórios.
ACORDAM os ministros do Tribunal de Contas da União, reunidos em sessão da 2ª Câmara, ante as razões expostas pela relatora, e com fundamento nos artigos 71, incisos III e IX, da Constituição Federal de 1988, 1º, inciso V, e 39, inciso II, da Lei 8.443/1992, 1º, inciso VIII, 259, inciso II, e 262 do Regimento Interno, 8º da Resolução TCU 206/2007 e 19 da Instrução Normativa TCU 78/2018, bem como na Súmula TCU 106, em: 
9.1. considerar ilegal o ato de aposentadoria em análise e negar-lhe registro;
9.2. dispensar a reposição das importâncias indevidamente recebidas de boa-fé pelo beneficiário até a data da notificação desta deliberação à unidade jurisdicionada;
9.3. determinar ao Tribunal de Justiça do Distrito Federal e dos Territórios que:
9.3.1. no prazo de 15 (quinze) dias, a contar da ciência desta deliberação:
9.3.1.1. cesse o pagamento, nos proventos do interessado, da parcela relativa à "opção", sob pena de ressarcimento das quantias pagas indevidamente e responsabilização solidária da autoridade competente;
9.3.1.2. adeque, se for o caso, o pagamento da parcela referente à incorporação de "décimos" do interessado à modulação dada pelo Supremo Tribunal Federal na apreciação do Recurso Extraordinário 638.115/CE.
9.3.2. comunique ao interessado a deliberação deste Tribunal e o alerte de que o efeito suspensivo proveniente de eventual interposição de recursos no TCU não o eximirá da devolução dos valores indevidamente recebidos após a notificação, em caso de desprovimento dos apelos;
9.3.3. no prazo de 30 (trinta) dias, a contar da ciência deste acórdão:
9.3.3.1. encaminhe a este Tribunal, por cópia, comprovante da data em que o interessado dele tomar conhecimento; e
9.3.3.2. emita novo ato, em que seja (m) suprimida (s) a (s) irregularidade (s) , e o submeta ao TCU para nova apreciação.

Ato de aposentadoria de ex-servidor do Tribunal de Justiça do Distrito Federal e dos Territórios.

Segunda Câmara

Tribunal de Justiça do Distrito Federal e dos Territórios - TJDFT.

3. Interessado: Antônio Carlos Batista de Souza (CPF XXX.543.901-XX).

13.1. Ministros presentes: Augusto Nardes (na Presidência), Aroldo Cedraz, Raimundo Carreiro e Ana Arraes (Relatora).
13.2. Ministros-Substitutos presentes: Marcos Bemquerer Costa e André Luís de Carvalho.

ACORDAO-COMPLETO-2438041

Acórdão 10/2021 - Segunda Câmara

ANA ARRAES

Transcrevo, a seguir, a instrução elaborada na Secretaria de Fiscalização de Pessoal - Sefip, a qual obteve a anuência de diretor técnico e do representante do Ministério Público junto ao Tribunal - MPTCU (peças 11/13) :
"INTRODUÇÃO
1.	Trata-se de ato inicial de concessão da aposentadoria de Antônio Carlos Batista de Souza (CPF: XXX.543.901-XX) , servidor do Tribunal de Justiça do Distrito Federal e dos Territórios.
2.	O ato foi submetido, para fim de registro, à apreciação do Tribunal de Contas da União (TCU) , de acordo com o art. 71, inciso III, da Constituição Federal. O cadastramento e a disponibilização ao TCU ocorreram por intermédio do Sistema de Apreciação e Registro de Atos de Admissão e Concessões, na forma dos arts. 2º, caput e incisos I a VI, e 4º, caput, da Instrução Normativa - TCU 78/2018.
HISTÓRICO
3.	O ato de concessão em exame, com data de vigência em 11/9/2015, foi disponibilizado ao TCU em 9/10/2015.
EXAME TÉCNICO
4.	O servidor Antônio Carlos Batista de Souza (CPF: XXX.543.901-XX) se aposentou voluntariamente em 11/9/2015, com proventos integrais e paridade de vencimentos com os servidores ativos, com amparo no art. 3º da Emenda Constitucional 47/2005.
5.	Consoante se verifica no ato de concessão, bem como na ficha financeira do servidor (peça 8) , há o pagamento concomitante das vantagens de quintos/décimos e 'opção', contrariando o entendimento firmado no âmbito desta Corte de Contas mediante o Acórdão 2988/2018-TCU-Plenário, de relatoria da Ministra Ana Arraes, cujo sumário segue transcrito:
SUMÁRIO: REPRESENTAÇÃO. PROCESSO CONSTITUÍDO EM CUMPRIMENTO A DETERMINAÇÃO DESTA CORTE. PAGAMENTO DE FUNÇÃO COMISSIONADA A SERVIDOR APOSENTADO. POSSIBILIDADE DE OPÇÃO, DESDE QUE NÃO CUMULATIVA COM QUINTOS/DÉCIMOS/VPNI, PARA AQUELES QUE, ATÉ 18/01/1995, TENHAM SATISFEITO OS PRESSUPOSTOS TEMPORAIS. CONVERSÃO EM VANTAGEM PESSOAL PARA IMPEDIR DESCENSO REMUNERATÓRIO. ARQUIVAMENTO.
6.	Assim, considerando o pagamento concomitante de quintos e 'opção', resta eivada de mácula a concessão em exame.
7.	Cumpre observar que, não havendo decorrido o prazo 5 (cinco) anos desde o ingresso do ato de concessão nesta Corte de Contas, não há a necessidade de se instalar o contraditório, consoante o entendimento firmado no Acórdão 587/2011-TCU-Plenário, de relatoria do Ministro Valmir Campelo.
8.	Desse modo, diante da irregularidade acima apontada, propõe-se considerar ilegal, negando-lhe registro, o ato inicial de concessão de aposentadoria constante deste processo.
CONCLUSÃO 
9.	Em vista do acima expendido, propõe-se considerar ilegal, negando-lhe registro, o ato inicial de concessão de aposentadoria constante deste processo, haja vista o pagamento concomitante das vantagens de quintos e 'opção'.
PROPOSTA DE ENCAMINHAMENTO
10.	Ante o exposto, e de conformidade com o preceituado nos artigos 71, III, da Constituição Federal de 1988; 1º, V, e 39, II, da Lei 8.443/1992; 1º, VIII, 259, II, 260, § 1º, e 262, § 2º, do Regimento Interno/TCU, propõe-se:
10.1	considerar ilegal, negando-lhe registro, o ato inicial de concessão da aposentadoria do servidor Antônio Carlos Batista de Souza (CPF: XXX.543.901-XX) , haja vista o pagamento concomitante das vantagens de quintos e 'opção', contrariando o entendimento firmado no Acórdão 2988/2018-TCU-Plenário, de relatoria da Ministra Ana Arraes.
10.1.1	dispensar o ressarcimento das quantias indevidamente recebidas, presumida a boa-fé, consoante o disposto no Enunciado 106 da Súmula de Jurisprudência do TCU;
10.1.2	determinar ao Tribunal de Justiça do Distrito Federal e dos Territórios que, nos termos dos art. 262, caput, do Regimento Interno do TCU, e 19, caput, da Instrução Normativa - TCU 78/2018:
a) abstenha-se de realizar pagamentos decorrentes do ato de concessão considerado ilegal, no prazo de 15 (quinze) dias, contado a partir da ciência dessa deliberação, sujeitando-se a autoridade administrativa omissa à responsabilidade solidária;
b) comunique ao interessado acerca do teor deste Acórdão, alertando-o de que o efeito suspensivo proveniente da interposição de eventuais recursos junto ao TCU não o eximirá da devolução dos valores percebidos indevidamente após sua notificação, caso os recursos não sejam providos;
c) emita e disponibilize no sistema e-Pessoal, no prazo de 30 (trinta) dias, novo ato de concessão, escoimado da irregularidade apontada, nos termos do art. 262, § 2º, do Regimento Interno do TCU; e
d) encaminhe ao Tribunal o comprovante de que o interessado tomou ciência do inteiro teor desta deliberação."
2.	Reproduzo, na sequência, o parecer do MPTCU (peça 13) :
"Trata-se da apreciação, para fins de registro, de ato de concessão de aposentadoria, emitido pelo Tribunal de Justiça do Distrito Federal e dos Territórios.
A Secretaria de Fiscalização de Pessoal (Sefip) , em pareceres uniformes às peças 11 e 12, propõe a ilegalidade do referido, em razão da inclusão da parcela denominada Opção, cumulativamente com a incorporação de Quintos, em afronta ao § 2º do art. 193 da Lei 8.112/1990 e a jurisprudência deste Tribunal.
De fato, por meio do Acórdão 2988/2018-TCU-Plenário, relatado pela Ministra Ana Arraes, que tratou de representação nos autos do TC-Processo 027.914/2013-5, este Tribunal deixou assente que é ilegal a percepção cumulativa das parcelas Quintos e Opção, conforme se verifica na emenda daquele decisum, transcrita a seguir: 
SUMÁRIO: REPRESENTAÇÃO. PROCESSO CONSTITUÍDO EM CUMPRIMENTO A DETERMINAÇÃO DESTA CORTE. PAGAMENTO DE FUNÇÃO COMISSIONADA A SERVIDOR APOSENTADO. POSSIBILIDADE DE OPÇÃO, DESDE QUE NÃO CUMULATIVA COM QUINTOS/DÉCIMOS/VPNI, PARA AQUELES QUE, ATÉ 18/01/1995, TENHAM SATISFEITO OS PRESSUPOSTOS TEMPORAIS. CONVERSÃO EM VANTAGEM PESSOAL PARA IMPEDIR DESCENSO REMUNERATÓRIO. ARQUIVAMENTO. (grifei) 
Nesse mesmo sentido foi o entendimento manifestado pelo Ministro Benjamin Zymler ao proferir seu voto naqueles autos e ao relatar o Acórdão 1599/2019-TCU-Plenário, nos autos do TC-Processo 034.201/2016-5, senão vejamos:
Do pagamento da "opção" cumulativamente com os "quintos"
17. No voto por mim apresentado, quando do julgamento que culminou com a prolação do Acórdão 2988/2018-TCU-Plenário, entendi indevido o pagamento cumulativo da "opção" (ainda que o servidor fizesse a ela jus, isoladamente) cumulativamente com os "quintos", por violar o § 2º do art. 193 da Lei 8.112/1990, a despeito de tal entendimento não ter constado da parte dispositiva:
"Art. 193. O servidor que tiver exercido função de direção, chefia, assessoramento, assistência ou cargo em comissão, por período de 5 (cinco) anos consecutivos, ou 10 (dez) anos interpolados, poderá aposentar-se com a gratificação da função ou remuneração do cargo em comissão, de maior valor, desde que exercido por um período mínimo de 2 (dois) anos.
................................................................................................................................................
§ 2° A aplicação do disposto neste artigo exclui as vantagens previstas no art. 192, bem como a incorporação de que trata o art. 62, ressalvado o direito de opção." (destaques inseridos) 
Além disso, com a inclusão da parcela denominada "Opção", os proventos do interessado excederam a remuneração no cargo efetivo em que ocorreu a aposentadoria, o que afronta o disposto no Caput e no § 2º do art. 40, da Constituição Federal, com a redação dada pela EC 20/1998.
Nesse sentido, vale destacar que, com o advento da EC 20/1998, o § 2º do art. 40 da Constituição Federal passou a proibir que os proventos de aposentadoria e as pensões, por ocasião de suas concessões, excedessem a remuneração do respectivo servidor, no cargo efetivo em que ocorreu a aposentadoria ou que serviu de referência para a concessão da pensão, senão vejamos:
Art. 40 - Aos servidores titulares de cargos efetivos da União, dos Estados, do Distrito Federal e dos Municípios, incluídas suas autarquias e fundações, é assegurado regime de previdência de caráter contributivo, observados critérios que preservem o equilíbrio financeiro e atuarial e o disposto neste artigo.
 (...) 
§ 2º Os proventos de aposentadoria e as pensões, por ocasião de sua concessão, não poderão exceder a remuneração do respectivo servidor, no cargo efetivo em que se deu a aposentadoria ou que serviu de referência para a concessão da pensão.
Vale observar que o disposto no referido parágrafo está em consonância com o regime contributivo instituído pela EC 20/1998, ao alterar a redação do Caput do art. 40 da Constituição, uma vez que, para o equilíbrio de tal regime, não seria possível que na inatividade os proventos do servidor fossem superiores à remuneração que servia de cálculo para a sua contribuição na atividade.
Nesse sentido têm sido as decisões do Supremo Tribunal Federal acerca da regra estabelecida no § 2º do art. 40 da Carta Magna, a exemplo da proferida nos autos do Agravo Regimental 721.354/MG, relatada pela Ministra Ellen Gracie, cujo trecho que importa à presente análise, transcreve-se a seguir: 
O quantum da pensão por morte, nos termos do art. 40, § 2º, § 7º e § 8º, não pode extrapolar a totalidade dos vencimentos da remuneração do servidor à época do seu falecimento. (AI 721.354, Relatora: Ministra Ellen Gracie. Julgado em 14/12/2010, pela 2ª Turma. Publicado no DJE de 9/2/2011.
No âmbito deste Tribunal, a percepção na aposentadoria e nas pensões, a partir da instituição do regime contributivo, de parcela que não incide contribuição previdenciária também já foi considerada vedada em diversas outras oportunidades, a exemplo dos Acórdão 1286/2008-TCU-Plenário, relatado pelo Ministro Marcos Bemquerer, e 2.000/2017-TCU-Plenário, relatado pelo Ministro Benjamin Zymler.
Além disso, cabe destacar que no Acórdão 1599/2019-TCU-Plenário, proferido nos autos do TC Processo 034.201/2016-5, este Tribunal firmou entendimento acerca da parcela "Opção", nos seguintes termos:
9.4. firmar entendimento de que é vedado o pagamento das vantagens oriundas do art. 193 da Lei 8.112/1990, inclusive o pagamento parcial da remuneração do cargo em comissão ("opção") , aos servidores que implementaram os requisitos de aposentadoria após 16/12/1998, data de publicação da Emenda Constitucional 20, que limitou o valor dos proventos à remuneração do cargo efetivo no qual se deu a aposentadoria. 
Ao firmar o referido entendimento, este Tribunal compatibilizou as normas introduzidas pela EC 20/1998 com a jurisprudência firmada no Acórdão 2076/2005-TCU-Plenário, no sentido de que a vantagem "Opção" é devida aos servidores que implementaram os requisitos temporais do art. 193 da Lei 8.112/1990 até 18/1/1995, data da edição da Medida Provisória 831/1995, que revogou o art. 193 da Lei 8.112/1990, mesmo sem terem preenchido, à época, os requisitos para a aposentadoria em qualquer modalidade.
In casu, o servidor Antonio Carlos Batista de Souza preencheu os requisitos temporais do art. 193 da Lei 8.112/1990 para a percepção da parcela Opção antes de 18/1/1995 (mais de 5 anos consecutivos de exercício função) . No entanto, os requisitos para a aposentadoria vieram a ser preenchidos muito depois da EC 20/1998, o que afronta a jurisprudência acima mencionada.
Além disso, verifica-se que o ato de aposentadoria em análise também deve ser considerado ilegal em razão de que, nos termos do § 2º do art. 193 da Lei 8.112/1990 e da jurisprudência deste Tribunal, a percepção da parcela Opção exclui a vantagem do art. 62 daquela mesma Lei, que trata da incorporação de Quintos. 
Ante o exposto, este membro do Ministério Público de Contas, em consonância com o proposto pela Unidade Técnica, entende que o ato de aposentadoria do servidor Antonio Carlos Batista de Souza deve ser considerado ilegal e ter seu registro negado."
É o relatório.

não há.

Procurador Sérgio Ricardo Costa Caribé.

APOSENTADORIA. PAGAMENTO IRREGULAR DA PARCELA DENOMINADA "OPÇÃO". INCORPORAÇÃO DE "QUINTOS/DÉCIMOS" APÓS A EDIÇÃO DA LEI 9.624/1998 AMPARADA POR DECISÃO JUDICIAL. ILEGALIDADE. NEGATIVA DE REGISTRO. DETERMINAÇÕES. 1. Os proventos de aposentadoria, por ocasião de sua concessão, não podem exceder a remuneração do respectivo servidor no cargo efetivo em que se deu a inativação, situação que torna irregular o pagamento da parcela denominada "opção". 2. A incorporação ou a atualização da vantagem de "quintos/décimos", transformada em Vantagem Pessoal Nominalmente Identificada - VPNI pelo art. 62-A da Lei 8.112/1990, somente são devidas até o dia 8/4/1998, conforme previsto no art. 3º da Lei 9.624/1998, devendo a regularização dos pagamentos efetuados em desacordo com essa regra observar, se for o caso, a modulação dada pelo Supremo Tribunal Federal no Recurso Extraordinário 638.115/CE.

APOSENTADORIA (APOS)

Secretaria de Fiscalização de Pessoal - Sefip.

Está em análise, neste processo, o ato de concessão de aposentadoria a Antônio Carlos Batista de Souza no cargo de Técnico Judiciário do Tribunal de Justiça do Distrito Federal e dos Territórios - TJDFT.
2.	A Secretaria de Fiscalização de Pessoal - Sefip opinou pela ilegalidade do ato, em virtude do pagamento concomitante das vantagens "quintos/décimos" e "opção", contrariando o entendimento firmado no âmbito desta Corte de Contas mediante o Acórdão 2988/2018-TCU-Plenário. 
3.	O Ministério Público junto ao TCU - MPTCU, em acréscimo, apontou que o interessado preencheu os requisitos temporais do art. 193 da Lei 8.112/1990 para a percepção da parcela "opção" antes de 18/1/1995 (mais de 5 anos consecutivos de exercício da função) . No entanto, os requisitos para a aposentadoria vieram a ser preenchidos muito depois da EC 20/1998, o que torna ilegal a inclusão de tal parcela.
4.	Alinho-me a essas manifestações e adoto os fundamentos como parte das minhas razões de decidir, sem prejuízo das considerações que farei na sequência.
5.	No que diz respeito ao pagamento da parcela denominada "opção", este Tribunal, de fato, firmou entendimento de que é "vedado o pagamento das vantagens oriundas do art. 193 da Lei 8.112/1990, inclusive o pagamento parcial da remuneração do cargo em comissão ('opção') , aos servidores que implementaram os requisitos de aposentadoria após 16/12/1998, data de publicação da Emenda Constitucional 20, que limitou o valor dos proventos à remuneração do cargo efetivo no qual se deu a aposentadoria" (Acórdão 1599/2019-TCU-Plenário, relator o ministro Benjamin Zymler) .
6.	Além disso, a jurisprudência apregoa que é "vedado ao servidor público carrear para os proventos da aposentadoria ou para a pensão por ele instituída parcela da remuneração sobre a qual não incidiu desconto previdenciário" (Acórdão 5919/2019-TCU-Primeira Câmara, também da relatoria do ministro Benjamin Zymler, entre outros) .
7.	Em consequência, é ilegal a inclusão nos proventos da parcela referente à "opção".
8. 	Sobre os "quintos/décimos", a jurisprudência deste Tribunal está efetivamente alinhada à decisão do Supremo Tribunal Federal no âmbito do Recurso Extraordinário 638.115/CE (relator o ministro Gilmar Mendes) , ao admitir a incorporação ou a atualização da vantagem, transformada em Vantagem Pessoal Nominalmente Identificada - VPNI pelo art. 62-A da Lei 8.112/1990, somente até o dia 8/4/1998, conforme previsto no art. 3º da Lei 9.624/1998. 
9.	Neste caso, verifica-se que o interessado foi aposentado com a incorporação de 5/10 de FC-5, mais 5/10 de FC-5 (peça 9) . Embora detivesse tempo suficiente para obter a integralidade dos "décimos", a incorporação da função levou em conta tempo de desempenho de função após 8/4/1998, o que torna irregular o ato.
10.	Porém, é relevante destacar que a Suprema Corte, no citado recurso extraordinário, modulou os efeitos da decisão pela inconstitucionalidade da incorporação de "quintos/décimos" decorrentes do exercício de funções comissionadas no período compreendido entre a edição da Lei 9.624/1998 e a Medida Provisória 2.225-48/2001, ante a ausência de lei que a amparasse, para desobrigar a devolução dos valores recebidos de boa-fé pelos servidores até a data do julgamento, cessada a ultra-atividade das incorporações. 
11.	E, na apreciação posterior de embargos de declaração, o STF, em 18/12/2019, deliberou no sentido de:
	a) reconhecer indevida a cessação imediata do pagamento dos "quintos" quando fundado em decisão judicial transitada em julgado;
	b) garantir àqueles que continuavam recebendo a parcela até aquela data, em razão de decisão administrativa ou decisão judicial sem trânsito em julgado, a manutenção do pagamento até sua absorção integral por quaisquer reajustes futuros concedidos aos servidores. 
12.	Essa modulação está sendo acolhida por esta Corte. No presente caso, o pagamento em tela deriva de decisão judicial transitada em julgado, que está amparada em documento comprobatório juntado aos autos (peça 7) .
13.	Vale ressaltar que, mesmo no caso de incorporação com base em sentença transitada em julgado, prevalece a irregularidade na inclusão dessa vantagem no ato de aposentadoria, restando preservada a manutenção dos pagamentos, em face da modulação dada pela Suprema Corte.
14.	Esse desfecho tem sido adotado em recentes deliberações deste Tribunal, a exemplo dos Acórdão 5674/2020-TCU-Segunda Câmara (relator o ministro Augusto Nardes) , 6.128/2020 - 1ª Câmara (relator o ministro-substituto Weder de Oliveira) , 6.170/2020 - 2ª Câmara (relator o ministro Raimundo Carreiro) , 6.377/2020 - 2ª Câmara (relator o ministro-substituto André Luís de Carvalho) , 5.450 e 6.471/2020 - 1ª Câmara (relator o ministro Benjamin Zymler) .
15.	Para melhor compreensão, transcrevo a seguir trecho do voto proferido no último acórdão mencionado:
"14. Como se vê, restou preservada pela Suprema Corte a situação daqueles que tiveram a incorporação irregular assentada em decisão judicial transitada em julgado.
15. Como esse foi o caso da sra. (...) , não se apresenta possível a supressão da parcela dos rendimentos a que faria jus, tomados como referência para composição dos proventos de seus dependentes.
16. Assim, em que pese a inclusão de vantagem irregular nos proventos dos recorrentes - o que dá ensejo à negativa de registro do ato de pensão -, devem ser suprimidas do Acórdão 4528/2019-TCU-Primeira Câmara, em relação a eles, as determinações para cessação dos pagamentos do benefício e para emissão de novo título concessório (itens 9.2.2.1 e 9.2.2.2) "
16.	Assim, em virtude da irregularidade no pagamento de "opção" e "décimos", cumpre considerar o ato ilegal, negando-lhe o registro. Ademais, impõe-se dispensar a devolução dos valores recebidos de boa-fé, nos termos da Súmula TCU 106, e determinar à unidade jurisdicionada que faça cessar os pagamentos daquela primeira parcela e adote, se for o caso, os procedimentos definidos no RE 638.115/CE quanto aos pagamentos da última.
17.	Antes de finalizar, observo que o ato de concessão de aposentadoria deu entrada no Tribunal há menos de cinco anos, não sendo aplicável, portanto, o procedimento de contraditório e ampla defesa preconizado pelo Acórdão 587/2011-TCU-Plenário, da relatoria do ministro Valmir Campelo.
	Nesses termos, VOTO por que o Tribunal adote a minuta de deliberação que ora submeto à apreciação deste Colegiado.
TCU, Sala das Sessões Ministro Luciano Brandão Alves de Souza, em 7 de julho de 2020.
ANA ARRAES 
Relatora